臺灣高等法院臺中分院刑事判決
110年度上訴字第856號
上  訴  人  臺灣臺中地方檢察署檢察官
被      告  蔡篤興


選任辯護人  鄭崇煌律師
上列上訴人因被告違反家庭暴力防治法之傷害案件，不服臺灣臺
中地方法院109年度訴字第2058號中華民國109年12月24日第一審
判決（起訴案號：臺灣臺中地方檢察署109年度偵字第18676號）
，提起上訴，本院判決如下：
    主  文
上訴駁回。
    理  由
一、公訴意旨略以：被告蔡篤興與告訴人蔡○○為叔姪關係，有
    家庭暴力防治法第3條第4款之家庭成員關係。被告於民國10
    9年5月18日下午3時40分許，在臺中市○○區○○路000巷00號內
    ，因細故與告訴人發生口角爭執，竟基於傷害之犯意，先將
    被告住家兼辦公室內之椅子摔地、推倒電視(所涉毀損部分
    ，未據告訴)，並進而用力拍打告訴人之胸部，致告訴人受
    有左前及外側胸壁皮膚紅、壓痛之傷害。因認被告涉犯刑法
    第277條第1項之傷害罪嫌等語。 
二、按犯罪事實之認定，係據以確定具體的刑罰權之基礎，自須
    經嚴格之證明，故其所憑之證據不僅應具有證據能力，且須
    經合法之調查程序，否則即不得作為有罪認定之依據。倘法
    院審理之結果，認為不能證明被告犯罪，而為無罪之諭知，
    即無刑事訴訟法第154條第2項所謂「應依證據認定」之犯罪
    事實之存在。因此，同法第308條前段規定，無罪之判決書
    只須記載主文及理由。而其理由之論敘，僅須與卷存證據資
    料相符，且與經驗法則、論理法則無違即可，所使用之證據
    亦不以具有證據能力者為限，即使不具證據能力之傳聞證據
    ，亦非不得資為彈劾證據使用。故無罪之判決書，就傳聞證
    據是否例外具有證據能力，本無須於理由內論敘說明（最高
    法院100年度台上字第2980號判決參照）。本件既為無罪判
    決，依據上開說明，即不就傳聞證據是否例外具有證據能力
    逐一敘明。
三、次按犯罪事實應依證據認定之，無證據不得認定犯罪事實；
    不能證明被告犯罪者，應諭知無罪之判決，刑事訴訟法第15
    4條第2項、第301條第1項前段分別定有明文。又刑事訴訟法
    上所謂認定犯罪事實之證據，係指足以認定被告確有犯罪行
    為之積極證據而言，如未能發現有相當證據或證據不足以證
    明，自不能以推測或擬制之方法以為裁判基礎，而認定不利
    於被告之事實，需依積極證據，苟積極證據不足為不利被告
    之認定時，即應為有利於被告之認定，更不必有何有利之證
    據；所謂「積極證據足以為不利被告事實之認定」，係指據
    為訴訟上證明之全盤證據資料，在客觀上已達於通常一般之
    人均不致於有所懷疑、而得確信被告確曾犯罪之程度；若未
    達到此一程度，而有合理之懷疑存在時，即無從為有罪之確
    信。而訴訟上所得之全盤證據資料，固不以直接證據為限，
    間接證據亦應包含在內，惟採用間接證據時，必其所成立之
    證據，在直接關係上，雖僅足以證明他項事實，而由此他項
    事實，本於事理之作用足以證明待證事實者，方為合法，若
    憑空之推想，並非得採為證據資料之間接證據（最高法院29
     年上字第3105號、30年上字第816號及32年上字第67號、76
    年台上字第4986號判例意旨參照）。再者，刑事訴訟法第16
    1條第1項明文規定：「檢察官就被告犯罪事實，應負舉證責
    任，並指出證明之方法。」因此，檢察官對於起訴之犯罪事
    實，應負提出證據及說服之實質舉證責任。倘其所提出之證
    據，不足為被告有罪之積極證明，或其指出證明之方法，無
    從說服法院以形成被告有罪之心證，基於無罪推定之原則，
    自應為被告無罪判決之諭知。申言之，刑事訴訟制度受「倘
    有懷疑，則從被告之利益為解釋」、「被告應被推定為無罪
    」原則所支配，故得為訴訟上證明者，無論為直接或間接證
    據，須客觀上於吾人一般社會生活經驗均不致有所懷疑，而
    達於確信之程度者，且除認定被告犯罪之外，無從本於同
    一事證為其他有利於被告之合理推斷，始可以之為不利之認
    定，倘其證明尚未達於確信之程度，而有合理可疑存在時，
    即難據為被告有罪之認定。復按告訴人之告訴，係以使被告
    受刑事訴追為目的，是其陳述是否與事實相符，仍應調查其
    他證據以資審認。被害人就被害經過所為之陳述，其目的在
    於使被告受刑事訴追處罰，與被告處於絕對相反之立場，其
    陳述或不免渲染、誇大。是被害人縱立於證人地位具結而為
    指證、陳述，其供述證據之證明力仍較與被告無利害關係之
    一般證人之陳述為薄弱。從而，被害人就被害經過之陳述，
    除須無瑕疵可指，且須就其他方面調查又與事實相符，亦即
    仍應調查其他補強證據以擔保其指證、陳述確有相當之真實
    性，而為通常一般人均不致有所懷疑者，始得採為論罪科刑
    之依據（最高法院52年台上字第1300號判例、81年度台上字
     第3539號判決、95年度台上字第6017號判決意旨參照）。
    　
四、公訴意旨認被告涉犯上開罪嫌，乃以告訴人於警詢及偵查時
    之指述、證人即臺中市政府警察局清水分局大秀派出所警員
    周○○於偵查時之證述、員警職務報告、童綜合醫療社團法
    人童綜合醫院（下稱童綜合醫院）受理家庭暴力事件驗傷診
    斷書、告訴人電話報告錄音光碟、臺灣臺中地方檢察署勘驗
    筆錄、現場照片等，為其主要論據。訊據被告固坦承於上開
    時、地與告訴人發生口角，惟堅詞否認有何傷害犯行，辯稱
    略為：我站在廠長室外面，告訴人在裡面，我沒有進到辦公
    室裡面，與告訴人距離兩公尺，兩人沒有發生肢體接觸，哪
    來的傷害等語。辯護意旨略以：告訴人於警詢、偵查及原審
    證述內容，就其受傷之過程、位置，前後不一；且證人蔡○○
    於原審證稱沒有見到被告與告訴人有肢體接觸；又證人周○○
    於偵查時證稱告訴人並未於警員到場時即告知遭被告傷害一
    事，反係事後才到派出所稱被告推打告訴人胸前肋骨之處，
    警卷照片編號5是告訴人提供的，告訴人事後始稱遭被告傷
    害，非無可疑，本案並無證據證明被告有傷害犯行等語。
五、經查：
(一)被告與告訴人為叔姪關係，被告於109年5月18日下午3時40
    分許，在臺中市○○區○○路000巷00號廠長室內，與告訴人發
    生口角爭執，嗣後被告之子蔡○○帶同被告離開廠長室，經告
    訴人報警處理，證人周○○到場處理等情，為被告所不爭執，
    並經告訴人於警詢、偵查時指述甚詳（見偵卷第15頁至第17
    頁、第55頁至第60頁），核與證人蔡○○、周○○分別於警詢、
    偵訊及原審審理時證述之情節相符（見偵卷第19頁至第22頁
    、第55頁至第60頁、原審卷第90頁至第106頁），是此部分
    之事實，應堪認定。
(二)告訴人於警詢時指稱略以：我於109年5月18日下午3時30分
    許，拿房屋稅單至被告之辦公室，被告因海軍地租金問題情
    緒不佳罵我，我稱沒有偏袒任何人就離開回家休息，約10分
    鐘後，被告到我住處拍桌叫罵恐嚇，當時被告之子蔡○○也一
    同到場，我請蔡○○將被告帶回去休息，被告就開始摔椅子、
    電視及垃圾桶，被告又用手掌打我，導致我胸前受傷，蔡○○
    見狀就將被告帶離等語（見偵卷第16頁）。再於偵訊時證稱
    略為：我拿房屋稅單給被告時，被告因向海軍租地的租金問
    題不高興，一直罵，我不想理，就回去住家客廳，被告後來
    也到我住家客廳，一直罵我且拍桌子，但我不知道原因，我
    說如果再這樣，要報警處理，被告就拿起椅子摔地摔電視，
    還走到我旁邊用右手往我左胸大力的拍打，當時我坐在椅子
    上，被被告打得很痛，蔡○○站在門口沒有進來，我叫蔡○○把
    被告帶走，不要在這裡亂，後來蔡○○就把被告帶走，我就去
    驗傷等語（見偵卷第56頁）。是依告訴人於警詢、偵訊時所
    述之內容，被告摔屋內物品及傷害行為，係同一時地發生，
    且被告係於告訴人坐在椅子上時，以右手掌拍打告訴人之左
    胸；然告訴人於109年5月18日下午4時30分撥打電話報警時
    ，在電話中係陳稱：「我姪子把我弄（台語，摔的意思），
    還吐（台語，大力戳或推之意）我，把我吐的很痛（台語）
    」等語，此有檢察官109年7月31日勘驗筆錄附卷可稽（見偵
    卷69頁），則告訴人於報案電話中所述「吐」（台語)之動
    作，已與其於警詢、偵查中指訴被告係拍打之舉止有所不符
    。再告訴人於原審審理時當庭示範遭被告推打過程，並稱：
    我坐在椅子上，面對被告，被告進來時一直拍桌子，接著罵
    人，我說要報警後，被告就開始摔椅子、撞電視，就這樣跟
    過來，從這邊把我撞下去，我站起來，被告就從這個旁邊打
    下去，是很大力地打，用手掌這樣推，當時係我自己報警的
    ，照片都是警察拍的等語（見原審卷第114頁）。是依告訴
    人於原審審理時之示範及陳述，被告係於告訴人站立時以手
    掌推打告訴人左側胸部，此與其於警詢、偵訊時所述，告訴
    人係坐在椅子上遭被告以手掌拍打等情不符。綜此以觀，告
    訴人所述受傷害過程，有前後反覆不一之情形，則告訴人就
    被告傷害事實之指訴是否可採，已非無疑。
(三)證人周○○於偵訊時具結證稱略為：我於5月18日下午4時許在
    巡邏，接到值班台電話就過去處理，現場是一間很大間的工
    廠，一進去工廠的左手邊是一間大間的辦公室，當時我敲門
    ，遇到蔡○○，我問有沒有人報案，蔡○○說沒有，是裡面廠長
    室的人報案，後來我就走到廠長室去，告訴人在廠長室裡面
    ，我進去問說有什麼事情，告訴人就說剛剛被告有來這邊罵
    他，還拍桌並推倒他的電視，電視就往後倒，在電視前面用
    來保護電視的壓克力板有破一小角，又說被告摔他辦公室的
    椅子跟垃圾桶，當時告訴人沒有說被告有打他，我告知說如
    果有證據可以提告，後來我就到前面辦公室找被告詢問發生
    什麼事，被告說沒有摔東西，只有互罵，當時被告有喝酒。
    當天晚上7點多時，告訴人到派出所說要提告，才說遭被告
    推打了一下胸前肋骨的地方，警卷照片編號1、3、4是我拍
    的，照片5是晚上提告時，告訴人提供的等語（見偵卷第58
    頁至第59頁）。由證人周○○之證述可知，告訴人於周○○第一
    時間到現場處理時，並未告知遭被告傷害之事，且警卷照片
    編號5（即告訴人受傷照片，見偵卷第29頁）係由告訴人前
    往童綜合醫院驗傷後，再於同日晚間7時22分許製作警詢筆
    錄時提供，並非由周○○到場處理時拍攝。然告訴人所指被告
    於前揭時地毀損及傷害行為係同時發生，告訴人並因此報案
    ，且於報案電話中稱十分疼痛，已如前述，則衡諸常情，告
    訴人倘遭被告傷害而生痛楚之感，理應於周○○到場處理時，
    馬上告知遭被告毆打之事，並請周○○拍攝其受傷處為是，然
    告訴人對被告傷害之事全無提及，僅陳稱被告將其屋內物品
    毀損乙情，告訴人此種反應與處理方式，顯與常情有違，益
    證告訴人前揭就被告傷害犯行之指訴，要與事實不符，不可
    採信。
(四)告訴人於109年5月18日下午5時54分許，前往童綜合醫院急
    診，經醫師看診並拍照、開立診斷證明書，醫師診斷為左胸
    前、外側胸壁皮膚紅、壓痛一節，有童綜合醫院109年9月11
    日童醫字第1090001219號函及所附病歷資料、童綜合醫院受
    理家庭暴力事件驗傷診斷書附卷可稽（見原審卷第29頁至第
    38頁、偵卷第23頁至第24頁），充其量僅能證明被告於前往
    醫院急診時，經醫師診斷有前揭之身體外觀與反應，但尚不
    足以證明告訴人之指證真實無誤，且人體皮膚發生紅腫之原
    因甚多，除了遭昆蟲叮咬外，亦可能因皮膚過敏、皮膚與堅
    硬或不平滑物體強烈摩擦、外力擠壓或其他因素而產生，單
    憑告訴人之左胸前、外側胸壁皮膚有紅腫現象，即認定告訴
    人曾遭被告以手用力拍打胸部，自嫌率斷。至於診斷證明書
    另記載「壓痛」之情事，惟因疼痛屬於主觀感受，無法以科
    學儀器予以客觀之量化，是以本院無法以診斷證明書上記載
    「壓痛」，即遽認告訴人於案發當日曾遭被告拍打胸部而受
    傷。是以前揭診斷證明書自無從為不利被告之認定，殆無疑
    義。
(五)至於卷附現場照片，亦僅能證明前揭案發現場有物品遭人毀
    損；而員警職務報告，僅係周○○就偵辦本案經過之書面陳述
    ，均尚不足用以推斷被告有傷害告訴人之犯行。　　
六、綜上所述，對於被告之成罪事項，應由檢察官負舉證義務。
    本案檢察官所舉之證據，尚未達通常一般之人均不致於有所
    懷疑，而得確信其為真實之程度，是被告是否涉有公訴意旨
    所指傷害犯行，均猶有合理之懷疑。此外，本院在得依或應
    依職權調查證據之範圍內，復查無任何積極證據足資證明被
    告有訴意旨所指傷害犯行，本諸「罪證有疑，利歸被告」之
    證據法則，應認不能證明被告犯罪，揆諸上揭刑事訴訟法規
    定及判例意旨，應為被告無罪之諭知。原審認不能證明被告
    犯罪，而依刑事訴訟法第301條第1項規定，諭知被告無罪之
    判決，經核認事用法，並無不合，應予維持。　　
七、檢察官上訴意旨略以：所謂「驚駭表達」，認證人於遭受侵
    害後，處於驚駭、激動之情況下所為之陳述（不以立即陳述
    為恆要），因係處於激動、驚駭之情況下所為，尚無作假虛
    偽之可能，可信性極高。本案告訴人於案之初即109年5月18
    日下午4時30分許，以電話報警時，即向受理員警稱：「我
    姪子把我弄（台語，摔的意思），還吐（台語，大力戳或推
    之意）我，把我吐的很痛（台語）」等，語意似露氣憤、激
    動、痛楚之情，而告訴人同日下午6時至醫院驗傷及拍攝受
    傷照片所示，亦確實受有外觀可見之胸腹部左前外側皮膚紅
    及壓痛等傷害，與電話報案時所述互核一致；告訴人並隨即
    於同日晚上7時許赴警局提告傷害，指稱遭被告以手掌毆打
    胸前等語；再依證人周○○所證述之現場情狀及卷附警製現場
    照片所示，現場塑膠椅子破損、電視螢幕面板脫落、破損，
    垃圾桶翻倒地面，依現場凌亂之情可見確有嚴重衝突。是告
    訴人於電話報案時稱：「我姪子把我弄（摔東西），還吐（
    以手掌毆打胸部）」之情，均有所據，難認為編織造假。原
    審以雙方存有過節、怨隙認告訴人指訴有所瑕疵等情，即推
    翻上開事證，尚有再予斟酌餘地，請撤銷原判決，更為適當
    合法之判決。惟查，檢察官上訴意旨所指摘部分，均業經本
    院論述如前，亦即並無證據足以證明被告有公訴意旨所指傷
    害之犯行。檢察官提起上訴猶認被告有罪，惟僅就原審判決
    已論述部分，再行爭執或質以推測之詞，仍未提出適合於證
    明犯罪事實之積極證據，上訴意旨所指仍難以動搖原審判決
    就被告無罪認定之基礎，從而，檢察官上訴意旨指摘原審判
    決不當，為無理由，應予駁回。　　
據上論斷，應依刑事訴訟法第368條，判決如主文。
本案經檢察官陳宜君提起公訴，檢察官劉世豪提起上訴，檢察官
林綉惠到庭執行職務。
中　　華　　民　　國　　110 　年　　9 　　月　　14　　日
            刑事第六庭　  審判長法　官　唐  光  義
                                法　官　鍾  貴  堯
                                法　官　劉  柏  駿
以上正本證明與原本無異。
被告不得上訴。
檢察官得上訴之理由，以刑事妥速審判法第9條第1項所列各款情
事為限。
如不服本判決應於收受送達後二十日內向本院提出上訴書狀，其
未敘述上訴之理由者並得於提起上訴後二十日內向本院補提理由
書（均須按他造當事人之人數附繕本）「切勿逕送上級法院」。
因疫情而遲誤不變期間，得向法院聲請回復原狀。

                                書記官  林  巧  玲
　　　　　　　　　　　　　　　　
中　　華　　民　　國　　110 　年　　9 　　月　　14　　日